【裁判字號】    94,簡上,652
【裁判日期】    951030
【裁判案由】    返還借用物等
【裁判全文】
臺灣臺北地方法院民事判決             94年度簡上字第652號
上  訴  人  甲○○
被上訴人    臺灣永強通訊科技有限公司
法定代理人  丙○○
訴訟代理人  乙○○
上列當事人間請求返還借用物等事件，上訴人對於中華民國94年
10月12日臺灣臺北地方法院94年度店簡字第1017號第一審判決提
起上訴，本院於95年10月16日言詞辯論終結，判決如下：
    主  文
原判決關於命上訴人給付被上訴人新台幣玖萬捌仟貳佰伍拾參元
，及自民國九十四年七月二十八日起至清償日止，依年息百分之
五計算之利息部分，及該部分假執行之宣告，暨除確定部分外訴
訟費用之裁判均廢棄。
上開廢棄部分，被上訴人在第一審之訴，及假執行之聲請均駁回
。
第一審（除確定部分外）、及第二審訴訟費用由被上訴人負擔。
    事實及理由
一、被上訴人起訴主張：
（一）上訴人於93年11月未經被上訴人同意，擅自開立以被上訴
      人為發票人，面額新台幣（下同）98,253元之支票乙紙，
      以作為支付其個人對新光人壽保險公司之保險費之用，致
      被上訴人之權利受有損害，屢經被上訴人催討均不置理，
      爰依民法第470條、第184條第1項之規定提起本訴等語。
（二）簽發系爭98,253元支票時，被上訴人公司會計不知用途，
      會計僅依上訴人指示簽發系爭98,253元支票，惟並不知曉
      係支付上訴人個人的保險。系爭98,253元支票係支付上訴
      人個人的保險，不是被上訴人公司的保險。上訴人有權調
      度被上訴人公司之資金，但要通知被上訴人公司的股東。
      否認被上訴人公司的資金都是上訴人提出的。
二、上訴人則以：
（一）上訴人並無侵占被上訴人公司之款項，公司當時沒有錢，
      都是由上訴人用信用卡借錢給公司，所有錢都是上訴人借
      給公司的錢，公司所開給上訴人的票是還上訴人的錢，上
      訴人拿去繳保險費，並主張抵銷。原審以「嗣後原告已開
      立36張支票，支票號碼分別為CCll 8210l－CCll82136 ，
      支票到期日分別為92年5月4日至95年4月4日，每張票面金
      額為20,799元（本金＋利息）一次給予台新銀行作為還款
      之用等情」，而認上訴人不能主張抵銷。實則，該36張支
      票應更能證明被上訴人公司確實有向上訴人借貸578,970
      元，被上訴人公司始會開立上揭以上訴人個人為受款人之
      支票交予上訴人。然該等支票之所以能部分兌現，完全是
      上訴人以自己之金錢匯入該被上訴人公司支票存戶，方有
      可能兌現。故而縱該等支票有所兌現，被上訴人公司仍是
      積欠上訴人金錢，是上訴人仍得主張抵銷，此其一。又事
      實上，被上訴人公司該張支票並未完全兌現，上訴人至今
      仍受日盛國際商業銀行追償，故而被上訴人公司仍對上訴
      人負有清償票款義務，上訴人仍得主張抵銷。
（二）上訴人於92年11月5日以信用卡向慶豐商業銀行借款15 萬
      元後，並將該現金15萬元存入被上訴人設於日盛國際商業
      銀行帳戶，單憑此筆上訴人於本件主張抵銷，被上訴人即
      不得再為請求。
（三）關於雙方爭執上訴人於92年11月5日以信用卡向慶豐商業
      銀行借款15萬元，嗣將該現金15萬元存入被上訴人公司設
      於日盛國際商業銀行000－00－000000－0－00帳號帳戶部
      分，就上訴人將該筆15萬元借予被上訴人公司乙節，被上
      訴人並未爭執，僅提出轉帳傳票影本及支票二紙影本，辯
      稱該筆15萬元借款，業已返還上訴人云云。顯然被上訴人
      對於上述曾於92年11月5日向上訴人借得15萬元之事實並
      不否認，僅辯稱被上訴人業已返還上訴人該筆15萬元借款
      ，然被上訴人提出之轉帳傳票及支票二紙皆為影本，上訴
      人否認該文書之真正，否認曾收受上開票據。被上訴人積
      欠上訴人借款15萬元，上訴人於本件主張抵銷，被上訴人
      不得再為本件請求，退步言之，縱設該等文書真正，由轉
      帳傳票及支票，亦無從證明下列事項：無從證明傳票所載
      股東往來係與92年11月5日借款有關；亦無從證明開立該
      二紙支票係與返還92年11月5日借款15萬元有關；更無從
      證明上訴人確有受領該二紙支票並持之兌現（支票未載受
      款人）；進而無從證明92年11月5日借款業已清償。至被
      上訴人提出之士林地方法院94年12月29日執行命令，顯與
      本件事實無涉，且觀之該執行命令所載債權人、債務人，
      顯與兩造當事人俱無關連，毫無意義。
（四）請向台北國際商業銀行和平分行調取台灣永勝通訊科技有
      限公司（下稱永勝公司）於該行開設帳戶在92年1月1日至
      93年12月31日之資金進出交易查詢報表，因上訴人為永勝
      公司之負責人，上訴人亦曾將存於永勝公司設於台北國際
      商業銀行和平分行帳戶中之私人款項匯入被上訴人公司帳
      戶作為借貸被上訴人之用等語，資為抗辯。
三、本件被上訴人於原審聲明求為（一）上訴人應將車牌號碼DR
    -4879號，廠牌中華汽車之汽車乙輛返還予被上訴人，如不
    能返還，應賠償12萬元。（二）上訴人應給付被上訴人98,
    253元，及自民國94年7月28日起至清償日止，依年息5％計
    算之利息。原審被上訴人就聲明「如不能返還車輛，應賠償
    12萬元」部分之請求駁回，其餘為上訴人敗訴之判決。上訴
    人就上開原審命給付98,253元及其利息部分提起上訴（返還
    車輛部分未據上訴，已確定），於本院聲明（1）原判決關
    於命上訴人給付98,253元，及自民國94年7月28日起至清償
    日止，依年息5％計算之利息部分廢棄，（2）上開廢棄部分
    ，被上訴人第一審之訴及假執行之聲請均駁回。被上訴人於
    本院則聲明上訴駁回。
四、得心證之理由：被上訴人起訴主張上訴人未經被上訴人同意
    ，於93年11月，擅自開立以被上訴人為發票人，面額98,253
    元之支票一紙，作為支付上訴人個人對新光人壽保險公司之
    保險費之用，致被上訴人權利受有損害，其行為顯已違法，
    依民法第184條第1項規定，請求上訴人賠償票款98,253元等
    語；上訴人則以前揭情詞置辯，是本件應審酌者厥為被上訴
    人依民法第184條第1項請求上訴人賠償系爭票款有無理由？
（一）按因故意或過失，不法侵害他人之權利者，負損害賠償責
      任。故意以背於善良風俗之方法，加損害於他人者亦同。
      民法第184條定有明文。是侵權行為之成立須因故意或過
      失，不法侵害他人之權利或利益，致他人受有損害始足當
      之。所謂不法係指加害人不法侵害他人權利之情形而言。
（二）本件上訴人對於持被上訴人為發票人，面額98,253元之支
      票1紙，以作為支付其個人對新光人壽保險公司之保險費
      之用之事實並不爭執，但辯稱被上訴人公司當初沒有錢，
      公司之資金，或是由其用信用卡借錢給公司，或是向銀行
      借款給公司，被上訴人公司開給上訴人之支票，亦有上訴
      人以自己之金錢匯入被上訴人公司支票存款帳戶，其有告
      知被上訴人公司，公司轉帳傳票亦有載明，並未侵占被上
      訴人公司款項等語。經查，本件被上訴人訴訟代理人乙○
      ○於93年7月間起登記為被上訴人之法定代理人，有被上
      訴人公司變更登記表在卷可稽（見本院卷第17頁），且上
      訴人當時為被上訴人公司之實際負責人，亦為被上訴人所
      不爭執（見本院95年10月16日言詞辯論筆錄）；又被上訴
      人訴訟代理人乙○○自承：上訴人當初是公司負責人，我
      那時只是名義上負責人，上訴人有權利調度公司的錢等語
      （見本院卷第122頁反面），足認93年7月間被上訴人公司
      之名義負責人登記為乙○○，惟上訴人為公司實際負責人
      ，並有權調度公司資金，是上訴人主張其有權代表公司簽
      發票據，尚非無據；至被上訴人抗辯上訴人開票未經公司
      股東同意云云，惟查依被上訴人所提系爭面額98,253元之
      支票及被上訴人公司就系爭支票所列之93年11月15日轉帳
      傳票（見本院卷第40頁），其會計科目登載為「股東往來
      」，摘要欄則登載「甲○○資金出（新光人壽）」，其上
      固只有上訴人之簽名；惟參酌被上訴人所提92年11月25日
      轉帳傳票，其上係另二筆金額5萬元、10萬元支票款項之
      支出，其會計科目亦登載「股東往來」，摘要欄亦登載「
      方'r資金出」，其上亦僅有上訴人之簽名，互核以觀，足
      認上訴人以此模式簽發票據並非第一次，而上訴人既為公
      司實際負責人，有權為公司資金之調度，被上訴人抗辯不
      知上訴人簽發系爭票據，尚不足採；上訴人簽發系爭支票
      ，既係有權為之，尚難認上訴人有偽造系爭支票之不法情
      事。
（三）次查，上訴人於原審辯稱其曾於自己所有之寶島商業銀行
      (現已更名為日盛國際商業銀行)帳戶000-000-00-000000-
      0-00以上訴人個人名義匯款轉存之方式轉入貸與被上訴人
      578,970元，業據上訴人於原審提出寶島商業銀行存摺影
      本、交易查詢報表明細、被上訴人日盛國際商業銀行交易
      查詢報表為憑（見原審卷第24至第41頁）；上訴人又辯稱
      其於92年11月5日以信用卡向慶豐商業銀行借款15萬元後
      ，並將該現金15萬元存入被上訴人設於日盛國際商業銀行
      帳戶，亦據其提出慶豐商業銀行信用卡會員消費明細表、
      被上訴人日盛國際商業銀行交易查詢報表為憑（見本院卷
      第36至第39頁）；足認上訴人確有以個人名義將款項匯入
      被上訴人公司帳戶；又本院經上訴人聲請函調上訴人擔任
      負責人之永勝公司在台北國際商業銀行客戶歷史資料查詢
      明細表，上開帳戶有多筆現金及轉帳支出，亦有台北國際
      商業銀行客戶歷史資料查詢明細表在卷可稽（見本院卷第
      125頁至第131頁）。被上訴人對於有由永勝公司轉入被上
      訴人公司帳戶款項並不爭執（見本院95年10月16日言詞辯
      論筆錄），僅辯稱這是二家公司互轉的錢等語；被上訴人
      並主張上開578,970元款項部分，被上訴人嗣後已開立36
      張支票，支票號碼分別為CC000000 0- CC 0000000，支票
      到期日分別為92年5月4日至95年4月4日，每張票面金額為
      20799元 (本金＋利息)給付上訴人，有被上訴人提出系爭
      給付支票影本、客戶歷史交易查詢單為憑（見原審卷第56
      頁至第69頁），並經本院查明屬實，有日盛國際商業銀行
      信義分行95年4月24日函在卷可稽（見本院卷第61頁）。
      而上開15萬元款項部分，被上訴人則抗辯已為清償，並提
      出轉帳傳票及支票影本為憑（見本院卷第43頁）；被上訴
      人所辯縱係屬實，惟查，上訴人當時既擔任被上訴人公司
      之實際負責人，負責公司資金調度，而從上訴人提出之個
      人轉帳資料及其擔任負責人之永勝公司亦有資金轉入被上
      訴人公司帳戶等情觀之，足認上訴人個人、以及由上訴人
      擔任負責人之永勝公司、被上訴人相互間確有資金互相週
      轉之事實；再參酌於開立系爭支票之轉帳傳票上，亦有：
      「股東往來，甲○○資金出」等記載，應認上訴人簽發上
      開支票，主觀上尚無不法所有之侵占意圖。而上訴人請求
      被上訴人提出被上訴人公司帳冊，被上訴人則以本件僅請
      求保險費，無須提出帳冊（見本院95年2月16日準備程序
      筆錄），拒未提出，而從現存卷證，並無法否定上訴人有
      將其個人資金投入被上訴人公司一節，且上訴人迭次抗辯
      其有貸與被上訴人公司之款項可得主張抵銷，是本件應係
      上訴人個人款項與被上訴人公司款項應如何會算之問題，
      則亦難認定上訴人有侵占系爭支票票款之不法意圖。上訴
      人辯稱其個人資金有存入被上訴人公司帳戶既屬可採，已
      如前述，是上訴人聲請函調上訴人於美國運通商業銀行、
      慶豐商業銀行、中國信託商業銀行、花旗銀行、台新國際
      商業銀行之消費明細表，認已無必要，附此敘明。
五、綜上所述，尚難認上訴人有偽造系爭支票之不法情事，亦難
    認定上訴人有侵占系爭支票票款之不法意圖，二造間或有成
    立借貸之法律關係而須結算，惟上訴人之行為與侵權行為之
    構成要件尚屬有間，從而，被上訴人主張上訴人構成侵權行
    為，訴請上訴人給付98,253元及自起訴狀繕本送達翌日即94
    年7月28日起至清償日止，依年利息5％計算之利息，為無理
    由，不應淮許，其就該部分所為假執行之聲請亦失所附麗，
    應併予駁回。原審就此部分判命上訴人給付，並為假執行之
    宣告，尚有未洽。上訴意旨指摘原判決此部分不當，求予廢
    棄改判，為有理由。爰由本院將原判決此部分予以廢棄改判
    ，如主文第二項所示。
六、本件事證已臻明確，兩造間其餘主張陳述及所為之其他舉證
    ，經本院審酌後認與判決之結果不生影響，不再逐一論列，
    附此敘明。
七、據上論結，本件上訴為有理由，依民事訴訟法第436條之1第
    3項、第450條、第78條、判決如主文。
中    華    民    國    95    年    10    月    30    日
                  民事第二庭  審判長法  官  鄭純惠
                                    法  官  黃蓓蓓
                                    法  官  吳淑惠
以上正本係照原本作成。
不得上訴
中    華    民    國    95    年    10    月    31    日
                                    書記官  蔡凱如


司法院資訊處製作；財團法人民間司法改革基金會備份。
